【裁判字號】    99,訴,71
【裁判日期】    990430
【裁判案由】    侵權行為損害賠償
【裁判全文】
臺灣臺南地方法院民事判決                99年度訴字第71號
原      告  富邦產物保險股份有限公司
法定代理人  乙○○
訴訟代理人  甲○○
            辛○○
被      告  丙○○
法定代理人  丁○○
上列當事人間請求侵權行為損害賠償事件，經本院於民國99年4
月21日言詞辯論終結，判決如下：
    主  文
被告應給付原告新臺幣壹佰伍拾萬元，及自民國九十九年二月七
日起，至清償日止，按週年利率百分之五計算之利息。
訴訟費用新臺幣壹萬伍仟捌佰伍拾元由被告負擔。
本判決原告以新臺幣伍拾萬元為被告供擔保後，得假執行。但被
告以新臺幣壹佰伍拾萬元預供擔保，得免為假執行。
    事  實  及  理  由
一、原告起訴主張，
    (一)被告丙○○於民國97年5月30日19時9分許，無照騎乘車號
      080-CSQ 號普通重型機車，行經臺南縣仁德鄉○○村○○
      路117 號前，因駕駛不慎之過失，撞及訴外人歐李愛治致
      其死亡。上揭肇事之080-CSQ 號普通重型機車，已向原告
      投保強制汽車責任保險，事故發生時尚在保險期間中，經
      訴外人歐李愛治之繼承人即戊○○、己○○、庚○○請求
      理賠。原告查證前情屬實後，已依強制汽車責任保險法及
      保險契約賠付戊○○、己○○、庚○○新臺幣（下同）15
      0萬元，並由戊○○代理該等繼承人受領完畢。
    (二)被告為無照駕駛，係違反保護他人之法令，依民法第 184
      條第2項規定，應負損害賠償之責。依民法第194條規定，
      不法侵害他人致死者，被害人之父、母、子、女及配偶，
      雖非財產上之損害，亦得請求賠償相當之金額。依民法第
      192條第1項規定，不法侵害他人致死者，對於支出殯葬費
      之人，亦應負損害賠償責任。被害人歐李愛治之配偶歐進
      丁及其子歐坤杰已於本件侵權行為發生前死亡，其尚有 3
      名子女戊○○、己○○、庚○○。而戊○○、己○○、庚○○依民法第194 條之規定，每人自得請求慰撫金80萬元
      ，合計3人共得請求240萬元。另渠等已支出之喪葬費為40
      萬元，則渠等可請求金額總計為280萬元，若以肇責比例6
      成計算，應可請求168萬元。
    (三)依強制汽車責任保險法第29條第1項第5款及強制汽車責任
      保險單條款第5 條第1項第5款之規定，被保險汽車發生汽
      車交通事故，加害人有違反道路交通管理處罰條例第21條
      之規定而駕車者（未領有駕駛執照而駕車），保險人依規
      定給付保險金後，得在給付金額範圍內，代位行使請求權
      人對加害人之請求權。本件保險人即原告自得在給付金額
      範圍內，代位行使請求權人戊○○、己○○、庚○○對被
      保險人即被告丙○○之侵權行為損害賠償請求權。為此，
      爰依前揭法文規定，請求被告賠償等語。
    (四)並聲明：求為判決，如主文第1 項所示，及願供擔保，請
      准宣告假執行。
二、被告則以，本件原告請求金額太高。被告目前在陽明中學執
    行中，並無特殊社會地位等語，資為辯解。並聲明：求為判
    決，駁回原告之訴及其假執行之聲請，如受不利判決，願供
    擔保請准免為假執行。
三、(一)下列事實為兩造所不爭（本審卷第27頁背面、第28頁、第
      41頁、第64頁），並經本院調閱本院97年度少護字第 411
      號、98年度少護執字第30號卷宗、臺灣臺南地方法院檢察
      署97年度偵字第9608號、97年度相字第750 號卷宗查明屬
      實，自堪信為真實。
      1.被告未考領有任何駕駛執照，於97年5月30日19時5分許
        ，騎乘後輪剎車業已毀損之車牌號碼080-CSQ 號重型機
        車，沿臺南縣仁德鄉○○路由西往東方向行駛，行經該
        鄉○○路119 號前，理應注意車前狀況，隨時採取必要
        之安全措施，及行車速度，應依速限標誌，而當時天候
        陰，夜間無照明，路面乾燥無缺陷，視距良好，明知其
        所騎乘機車後輪剎車已毀損，卻以時速6、70 公里騎乘
        機車，而追撞前方由南向北欲橫越馬路之行人歐李愛治
        ，致歐李愛治倒地，受有顱腦損傷合併顱內出血等傷害
        ，經送醫後仍不治死亡。被告因而經本院以97年度少護
        字第411號裁定交付保護管束。
      2.系爭車禍發生時，歐李愛治與被告間過失比例，歐李愛
        治過失為40%，被告丙○○過失為60%。
      3.兩造同意喪葬費用以20萬元為計。
    (二)依兩造前揭爭執要旨，本件所應審究者，厥為原告請求被
      告賠償之金額是否有據？為斷。
四、本院得心證理由如下：
    (一)按違反保護他人之法律，致生損害於他人者，負賠償責任
      ；不法侵害他人致死者，對於支出醫療及增加生活上需要
      之費用或殯葬費之人，亦應負損害賠償責任；不法侵害他
      人致死者，被害人之父、母、子、女及配偶，雖非財產上
      之損害，亦得請求賠償相當之金額，民法第184條第2項前
      段、第192 條第1項、第194條分別定有明文。本件被告被
      告未考領有任何駕駛執照，核為無照駕駛，有違反道路交
      通管理處罰條例第21條第1項第1款之規定，其竟於前揭時
      、地，因駕駛車牌號碼080-CSQ 號重型機車，肇致本件車
      禍，並造成訴外人歐李愛治死亡，核係違反保護他人之法
      律，致生損害於歐李愛治，被告自應負侵權行為損害賠償
      責任甚明。爰就原告請求之項目及金額逐次審酌如下：
      1.殯葬費部分：原告主張因被害人死亡，其前揭繼承人業
        已支出40萬元等情，此部分兩造合意以20萬元為計，有
        如前述。是歐李愛治前揭繼承人即戊○○、己○○、庚○○，此部分得請求者，自以20萬元為度，始為允當。
      2.精神慰撫金部分：訴外人歐李愛治繼承人為其子女戊○○、己○○、庚○○等情，此有繼承系統表、戶籍謄本
        、身分證等件附卷可查（本審卷第44頁至第49頁）。戊○○、己○○、庚○○既為歐李愛治之子女，遭逢其母
        死亡，是渠等精神上自受有相當之痛苦，自得依前揭法
        文請求非財產上之損害賠償即精神慰撫金。至於戊○○
        係為專科畢業，目前無固定工作，待業中；己○○則為
        高中畢業，目前為家庭主婦，無職業；庚○○則為高中
        畢業，亦為家庭主婦，兼職清潔工；被告則為高中肄業
        ，目前另案在陽明中學執行中等情，均據兩造陳明在卷
        ，且互不爭執真正。另己○○於97年度則有土地1 筆及
        多項投資該財產總額為4,609,970 元；庚○○於同年度
        亦有多項投資該財產總額為93,350元；戊○○於同年度
        則有房屋1筆、土地2筆、汽車1 輛及多項投資該財產總
        額為4,114,270 元；被告則無任何財產資料等情，此有
        稅務電子閘門財產所得調件明細表附卷足稽。本院審酌
        戊○○、己○○、庚○○及被告前述身分、地位、經濟
        狀況，及戊○○、己○○、庚○○所受母親死亡痛苦之
        程度，認戊○○、己○○、庚○○各請求精神慰撫金80
        萬元，均核屬適當。被告辯稱過高等語，尚不足採信。
      3.依上所述，戊○○、己○○、庚○○共受有260 萬元（
        計算式：80萬元×3＋20萬元＝260萬元）之損害。
    (二)按損害之發生或擴大，被害人與有過失者，法院得減輕賠
      償金額，或免除之，民法第217條第1項定有明文。本件車
      禍之發生，經兩造協議後以歐李愛治過失比例為40%， 被
      告丙○○過失比例為60% 等情，已見前述。戊○○、己○○、庚○○既係因前揭車禍事件，而向被告為損害賠償請
      求，是渠等自應承繼被害人之過失責任甚明。是被告自得
      依上開規定減輕其賠償，本件按過失比例減輕後，戊○○
      、己○○、庚○○得請求被告賠償之金額為156 萬元（計
      算式：260萬元×60%＝156萬元）。
    (三)按汽車駕駛人未領有駕駛執照駕駛機器腳踏車者，處6,00
      0 元以上12,000元以下罰鍰，並當場禁止其駕駛，道路交
      通管理處罰條例第21條第1項第1款定有明文。次按被保險
      人違反道路交通管理處罰條例第21條或第21條之1 規定而
      駕車，致被保險汽車發生汽車交通事故者，保險人仍應依
      本法規定負保險給付之責。但得在給付金額範圍內，代位
      行使請求權人對被保險人之請求權，強制汽車責任保險法
      第29條第1項第5款亦定有明文。本件被告無駕駛執照仍駕
      駛前揭機車，致歐李愛治死亡，戊○○、己○○、庚○○
      因而得向被告請求156 萬之損害賠償，業如前述。再者，
      戊○○、己○○、庚○○因前揭車禍事件，已受領保險人
      即原告保險給付150 萬元等情，此有強制汽車責任保險請
      求給付申請書、委託書附卷可查（本審卷第10頁、46頁）
      ，復為被告所不爭，自堪信真實。依上開規定，原告於給
      付訴外人戊○○、己○○、庚○○保險金150 萬元後，自
      得在給付金額範圍內，代位訴外人戊○○、己○○、庚○○對被告請求損害賠償。
五、從而，原告依強制汽車責任保險法第29條第1項第5款之規定
    代位請求權人戊○○、己○○、庚○○，請求被告賠償 150
    萬元，及自起訴狀繕本送達之翌日（即99年2月7日）起至清
    償日止，按年息5%計算之法定遲延利息，為有理由，應予准
    許。又本件訴訟費用15,850元（第一審裁判費）應由敗訴之
    被告負擔，爰確定如主文第2項所示。
六、兩造陳明願供擔保，聲請宣告假執行或免為假執行，經核合
    於法律規定，爰分別酌定相當之擔保金額宣告之。
七、因本案事證已臻明確，兩造其餘主張陳述及所提之證據，均
    毋庸再予審酌，附此敘明。
八、據上論結：原告之訴為有理由，依民事訴訟法78條、第87條
    第1項、第390條第2項、第392條第2項，判決如主文。
中    華    民    國    99    年    4     月    30    日
                  民事第一庭    法  官  王漢章
以上正本係照原本作成
如對本判決上訴，須於判決送達後20日內向本院提出上訴狀
中    華    民    國    99    年    4     月    30    日
                                書記官  林木村

司法院資訊處製作；財團法人民間司法改革基金會備份。
